【裁判字號】    98,消債抗,18
【裁判日期】    980408
【裁判案由】    抗告事件
【裁判全文】
臺灣基隆地方法院民事裁定            98年度消債抗字第18號
抗  告  人  甲○○
代  理  人  劉韋廷律師
上列抗告人因聲請更生事件，對於中華民國97年12月23日本院97
年度消債更字第 370號第一審裁定提起抗告，本院第二審合議庭
裁定如下：
    主  文
抗告及延長保全處分之聲請均駁回。
抗告程序費用新臺幣壹仟元由抗告人負擔。
    理  由
一、本件抗告意旨略以：
  (一)原審認定抗告人每月收入扣除必要支出後仍餘新臺幣（下同
    ）22,337元，但此餘額並未扣除抗告人每月需負擔父母親之
    扶養費合計共14,000元，即使依原審所認抗告人每月需負擔
    父母之扶養費用應為 3,932元，以抗告人每月收入41,000元
    ，扣除必要支出10,263元、扶養小孩費用 8,400元及扶養父
    母費用 3,932元後僅剩18,405元，已低於台新銀行所提每月
    償還18,444元之還款方案，顯有不能清償債務或不能清償之
    虞之情形存在。
  (二)又原審以抗告人每月收入加計每月出差費補助及年終獎金後
    ，抗告人即可負擔台新銀行所提還款方案，然抗告人之出差
    補助及年終獎金並非穩定之固定收入，以目前社會經濟景氣
    欠佳情形下，倘因企業經營艱困皆可能會取消補助，或者該
    年度經營不善而無法發放年終獎金，況原審未考量物價膨脹
    、抗告人生病請假扣薪或家庭成員生病等因素，所為評估顯
    然過度主觀。
  (三)另抗告人配偶已於民國97年 8月份遭其原任職之多田企業有
    限公司解僱，原審忽視抗告人配偶現處於失業，並需仰賴抗
    告人扶養之事實，卻仍片面以抗告人配偶96年度收入斷定其
    可分擔抗告人部分生活及扶養費，裁定駁回抗告人之更生聲
    請，顯不合理。
  (四)抗告人客觀上確有不能清償債務之虞，依消費者債務清理條
    例之立法意旨，應准許抗告人依更生程序清理債務，抗告人
    不服原審裁定駁回抗告人更生聲請之理由，為此依法提出抗
    告並聲明廢棄原裁定，另為准予更生之裁定。
二、按「為使負債務之消費者得依本條例所定程序清理其債務，
    以調整其與債權人及其他利害關係人之權利義務關係，保障
    債權人之公平受償，謀求消費者經濟生活之更生及社會經濟
    之健全發展，特制定本條例。」、「債務人不能清償債務或
    有不能清償之虞者，得依本條例所定更生或清算程序，清理
    其債務」，消費者債務清理條例（以下簡稱本條例）第 3條
    定有明文。本條例之立法意旨在陷於經濟上困境之消費者若
    任其於惡性循環之債務窘境中自生自滅，其將衍生嚴重之社
    會問題，致難以維持安定之社會經濟秩序，故有分別情形依
    更生或清算之程序清理其債務之必要，藉以妥適調整其與各
    相關債權人等間之權利義務關係，以謀求消費者經濟生活之
    更生機會，從而健全社會經濟發展。惟私法上之債之關係，
    係以當事人間之信賴關係為基礎，為社會經濟組織之重要支
    柱，故當事人於以法律行為追求自己之利益之際，亦應顧及
    對方之利益，並考量債權債務在社會上之作用，本於誠實及
    信用之原則，行使其債權及履行其債務，故債務人欲以本條
    例調整其所負之義務，自應本於誠信原則之本旨，僅在其不
    能清償債務或有不能清償之虞而使其陷於經濟上之困境時始
    得准許之，以避免其藉此善意之立法而惡意圖謀減免債務，
    致使社會陷於道德之危險，並因此使信用緊縮而造成社會經
    濟之動盪。因此債務人與金融機構依本條例第151條第1項之
    規定就債務人所負之債務進行前置協商時，如果最大債權銀
    行所提出之還款方案，經法院綜衡該還款方案與債務人之全
    部財產及收支狀況後，評估該還款方案足供債務人於維持符
    合人性尊嚴之最低基本生活條件之下清償債務者，即難謂債
    務人有何不能清償債務之情形。
三、經查：
  (一)抗告人與最大債權金融機構台新銀行進行前置協商時，台新
    銀行提出之還款方案為分72期、利率3%、每月償還18,444元
    ，合先敘明。
  (二)依抗告人於原審所提 2年內收入明細表，抗告人每月固定收
    入為薪資30,000元、久任獎金10,000元、其他獎金 1,000元
    ，是抗告人每月之固定收入為41,000元。此外，96年1月、6
    月、7月、10月，97年 1月、5月、6月、7月等領有獎金合計
    共26,000元，96年2月、97年2月分別領有年終獎金合計43,0
    51元，以上合計抗告人前2年收入總額為1,053,051元，平均
    每月收入約為43,877元（元以下四捨五入），再加計抗告人
    每月可領得之出差補助人民幣1,950元至2,175元不等，堪認
    抗告人前2年之平均每月收入至少在50,000元以上。
  (三)抗告人固陳稱「抗告人為家中唯一獨子，依社會傳統習俗，
    奉養父母之責任皆落於抗告人身上，因其他 4名姊妹經濟狀
    況比抗告人更加艱困，實際上亦無扶養抗告人父母之事實。
    」、「抗告人配偶現處於失業，並需仰賴抗告人扶養」等語
    ，然抗告人之父母既有 5名扶養義務人，則扶養父母之責任
    本即應由抗告人與其他扶養義務人共同分擔，抗告人復未舉
    證證明其他扶養義務人之經濟狀況如何，即使抗告人所稱其
    他扶養義務人之經濟狀況比抗告人更加艱辛屬實，亦不得免
    除其扶養義務，何況抗告人負債既已高達 1,481,983元，竟
    仍負擔父母全部之扶養責任，並將其他扶養義務人未分擔扶
    養義務之不利益轉嫁由債權人負擔，對於債權人而言，並非
    公平，因此原審依行政院公布97年臺灣省最低生活費用認定
    抗告人每月所需負擔父母之扶養費用為3,932元（計算式：9
    ,829 元×2÷5≒3,932元），並無違誤。至於抗告人配偶目
    前固然處於失業狀態，但其於95年及96年均有一定之收入，
    且年僅34歲，自具有相當之工作能力，依民法第1117條第 1
    項規定，自無受抗告人扶養之權利。
  (四)另抗告人以「揆諸目前社會經濟景氣非常欠佳下，抗告人之
    出差補助及年終獎金並非固定穩定收入，倘因企業經營艱困
    皆可能會取消補助，或者該年度經營不善並無法發放年終獎
    金。況原審尚未將物價膨脹，抗告人生病請假扣薪、或家庭
    成員生病等因素考量其中」等語，指摘原審認定抗告人應可
    負擔台新銀行所提還款方案之評估過於主觀。然經濟景氣將
    持續低迷至何時、物價將持續上漲而不會下跌或抗告人之公
    司有何經營不善而有取消年終獎金或出差補助之虞，抗告人
    並未提出相關資料或數據釋明，自難憑信，即使抗告人與最
    大債權銀行協商成立後，有抗告人公司經營不善而取消獎金
    補助，或抗告人因無法工作致收入減少等情形，僅屬不可歸
    責於己致履行顯有重大困難之事由，尚不得據此等不確定會
    發生之事由認定抗告人現時有何不能清償債務之情形，何況
    之後如發生物價下跌、景氣好轉、抗告人公司大有獲利而增
    加獎金、補助之數額時，抗告人是否會將該增加之收入全部
    用以清償債務，顯有疑問，而原審係以抗告人過去及現今之
    財產及收入狀況評估抗告人是否不能清償債務，抗告人指摘
    原審之評估過於主觀，並不可採。
  (五)又債務人得依本條例調整其所負之義務，須債務人客觀上確
    有不能清償債務或不能清償之虞等情形，始得依更生或清算
    程序清理其債務，已如前述，本院審酌抗告人每月至少50,0
    00元之收入，扣除抗告人所列必要支出10,263元、小孩之扶
    養及教育費用12,300元以及父母之扶養費3,932元，尚有23,
    505元以上之餘額，已高於台新銀行所提每月償還 18,444元
    之還款方案，故抗告人並無不能清償債務或不能清償之虞等
    情形，自無依更生程序清理其債務之必要。
四、綜上所述，抗告人核無本條例第 3條所定得以更生程序清理
    其債務之「不能清償債務」或「有不能清償之虞」等原因，
    原審駁回抗告人更生之聲請，並無違誤，抗告人以上開抗告
    意旨指摘原裁定為不當，求為廢棄原裁定，為無理由，應予
    駁回。又抗告人聲請更生，前經原審裁定保全處分在案，現
    因更生之聲請已經本院裁定駁回抗告確定，抗告人聲請延長
    保全處分期間，即無必要，併予駁回。
五、依消費者債務清理條例第15條，民事訴訟法第495條之1第 1
    項、第449條第1項、第95條、第78條，裁定如主文。
中    華    民    國    98    年    4     月    8     日
                  民事庭審判長法  官  李媛媛
                              法  官  王翠芬
                              法  官  陳湘琳
以上正本係照原本作成。
本件裁定不得再抗告。
中    華    民    國    98    年    4     月          日
                              書記官  張慧儀


司法院資訊處製作；財團法人民間司法改革基金會備份。
